臺灣臺北地方法院民事判決　　　　　　 95年度訴字第10212號
原　　　告　財政部國有財產局臺灣北區辦事處
法定代理人　甲○○
訴訟代理人　龔維智律師
複代理人　　丙○○
被　　　告　乙○○
上列當事人間請求返還房屋事件，本院於民國96年5月24日言詞
辯論終結，判決如下：
    主  文
被告應給付原告新台幣壹拾玖萬伍仟壹佰柒拾捌元，及其中新台
幣壹拾捌萬參仟參佰陸拾壹元自民國九十五年八月十七日起至清
償日止，其中新台幣壹萬壹仟捌佰壹拾柒元自民國96年12月2日
起至清償日止，均按年息百分之五計算之利息。
被告應自民國九十五年十一月一日起至返還坐落台北縣新店市○
○段第二九八地號如附圖Ａ、Ｂ所示土地之日止，按月給付原告
依所占用面積共計二六‧二六平方公尺，以每平方公尺之當年期
公告地價年息百分之二‧五再除以十二計算之不當得利款。
原告其餘之訴駁回。
訴訟費用由被告負擔二分之一，餘由原告負擔。
本判決關於原告勝訴部分，於原告以新台幣柒萬元供擔保後，得
假執行。
原告其餘假執行之聲請駁回。
    事  實  及  理  由
壹、程序方面：
    按訴狀送達後，原告不得將原訴變更或追加，但擴張或減縮
    應受判決事項之聲明者，不在此限，民事訴訟法第255條第1
    項第3款定有明文。本件原告起訴時，係請求(一)被告應給付
    新台幣（下同）513,936元，及自支付命令送達翌日起至清
    償日止，按年息百分之五計算之利息，(二)被告應自民國95年
    7月1日起至返還坐落台北縣新店市○○段第298地號土地之
    日止，依當年公告地價年息百分之五之十二分之一計算，按
    月給付原告不當得利使用補償金，嗣於95年11月30日復具狀
    減縮應受判決之聲明為：(一)被告應給付400,392元，及其中
    376,488元自支付命令送達翌日起，其中23,904元自該更正
    聲明狀繕本送達之翌日起至清償日止，按年息百分之五計算
    之利息，(二)被告應自95年11月1日起至返還系爭土地之日止
    ，依當年公告地價年息百分之五除以十二計算，按月給付原
    告不當得利使用補償金，嗣又於96年3月7日具狀減縮應受判
    決之聲明為：(一)被告應給付395,836元，及其中372,204元自
    支付命令送達翌日起，其中23,632元自96年12月2日起至清
    償日止，按年息百分之五計算之利息，(二)被告應自95年11
    月1日起至返還系爭土地如附圖所示A、B部分（面積分別為
    ：16.77平方公尺及9.49平方公尺）之日止，依當年公告地
    價年息百分之五除以十二計算，按月給付原告不當得利使用
    補償金，核原告前開起訴後訴之變更，均屬應受判決事項聲
    明之減縮，揆諸前開規定意旨，自應准許之。
貳、實體方面：
一、本件原告起訴主張：
（一）坐落台北縣新店市○○段298地號土地（下稱系爭土地）
      為國有而由原告任管理機關，被告未經核准，亦未繳納任
      何費用卻予以無權占用，並在如附圖所示Ａ、Ｂ部分之系
      爭土地上舖設地磚及水泥地平台，放置園藝圍籬、盆栽、
      機車及照相館廣告招牌、旗幟等設施，擅自圍占使用，依
      社會通念，被告當受有相當於租金之不當得利，並致國家
      受到損害，依財政部訂頒「國有非公用不動產被占用處理
      要點」第6點：「占用期間使用補償金，應按行政院核定
      之租金率計算，向實際占用人追收」，暨行政院函示，國
      有出租基地自82年7月1日起，一律依照土地申報地價年息
      5%計收租金。又公有土地以各該宗土地之公告地價為申報
      地價，免予申報，平均地權條例施行細則第21條亦有明文
      ，因原告於95年4月28日即曾發函催請被告繳納相當於租
      金之不當利得，自此時點往前回溯之5年內，原告對被告
      得主張之不當得利返還請求權並無罹於時效而消滅之情形
      ，亦即被告應給付自90年4月至95年10月之不當得利款
      395,836元，及其中372,204元自支付命令送達翌日起算、
      其中23,632元自96年12月2日起算之法定遲延利息，暨自
      95年11月1日起至返還系爭土地之日止，按月給付原告依
      當年期公告地價年息5%之12分之1計算之不當得利款。並
      聲明：(1)被告應給付395,836元，及其中372,204元自支付
      命令送達翌日起，其中23,632元自96年12月2日起至清償
      日止，按年息百分之五計算之利息，(2)被告應自95年11
      月1日起至返還系爭土地如附圖所示A、B部分（面積分別
      為：16.77平方公尺及9.49平方公尺）之日止，依當年期
      公告地價年息百分之五除以十二計算，按月給付原告不當
      得利使用補償金，(3)願供擔保，請准宣告假執行。
（二）對被告抗辯之陳述略以：
  １、被告毗鄰系爭土地之門牌號碼台北縣新店市○○路○段175
      號房屋（下爭系爭北新路房屋）前方之白色磁磚及水泥平
      台，已延伸至被告所有北新路2段175號房屋屋內，且系爭
      土地所舖設之白色磁磚與水泥平台交界處，設有兩座水泥
      斜坡，係供車輛行駛至白色磁磚之土地，且系爭水泥平台
      上放置有請勿停車之標示牌，而捷運站出入口所舖設之磁
      磚復與本案298地號所舖設之磁磚不同且有高低落差，亦
      可見非同一時間所舖設，此均可見系爭土地實為被告占用
      並舖設磁磚、水泥以供己用。再者，被告所使用之系爭北
      新路房屋即為門牌號碼台北縣新店市○○路8號之房屋（
      下稱系爭明德路房屋），依台北縣政府稅捐處新店分處96
      年3月12日北稅新二字第0960004829號函檢送被告設立稅
      籍相關資料，系爭北新路房屋於55年3月10日興建完成，
      系爭明德路房屋則係50年5月19日辦理建物登記，顯然系
      爭二房屋並非同一建物，且由被告使用之系爭北新路房屋
      並未使用與系爭明德路房屋相同之出入口，而須使用原告
      管理之系爭國有土地作為出入口，均可見被告確有無權占
      用系爭土地之事實。
  ２、按國有非公用不動產出租管理辦法第25條第2項之規定，
      使用補償金不適用租金優惠之規定，故行政院83年5月12
      日台83財字第16614號函文雖有國有土地對於騎樓、人行
      道之出租租金係以減半收租方式辦理之揭示，因被告係無
      權占用，仍無此租金優惠之適用，且此計算方式係依行政
      院83年4月23日台82財字第11153號函示之規定，國有出租
      基地租金，自82年7月1日起，一律依照土地申報地價年息
      5% 計收租金，故自95年11月1日起迄被告返還系爭土地之
      日止，被告應給付之不當得利款項自應以各年度當期公告
      地價作為計付標準，而非僅得以現今之公告地價為準。
二、被告則以：系爭土地與被告及訴外人陳張有妹共有之同地段
    304號土地相鄰，而此第304地號土地上之房屋，經被告與訴
    外人陳張有妹協議分管為二部分，臨北新路2段亦即鄰接系
    爭土地之北新路房屋部分，係歸被告使用，當初為納稅方便
    才申請增編前述台北縣新店市○○路○段175號之門牌號碼，
    但系爭北新路與明德路房屋實仍屬同一棟建物，並為被告及
    訴外人陳張有妹所共有，原告僅以被告一人為被告，即有當
    事人不適格之情形；另系爭土地原屬鐵路用地，其為供公共
    通行，早有水泥柏油等設施，於北新路2段擴建修及其旁地
    鐵車站第2號出口建築時，為方便人行道公共通行使用，應
    係建築工人隨意在系爭土地上舖設磁磚及水泥地，此舖設行
    為與被告無涉，更非被告所為，被告更未曾在其上放置園藝
    圍籬、盆栽等，至於其上所停放機車屬不特定地三人所為，
    亦與被告無關，被告實無無權占用系爭土地之事實。再者，
    系爭土地，並非「國有非公用不動產」或「國有公用不動產
    」，應無「國有非公用不動產被占用處理要點」之適用，且
    系爭北新路房屋已於87年5月1日出租予訴外人鍾文欽使用，
    被告現既未使用系爭北新路房屋，自亦無占用系爭國有土地
    之可能等語，資為抗辯。並聲明：原告之訴及其假執行之聲
    請均駁回；如受不利判決，並願供擔保，請准宣告免為假執
    行。
三、本件原告主張系爭土地係國有而由其管理中，及系爭土地目
    前上有經舖設磁磚、水泥，其中遭舖設磁磚之範圍即為如附
    圖Ａ所示之16.77平方公尺，舖設水泥之範圍則如附圖Ｂ所
    示之9.49公尺等情，業據其提出土地登記謄本、現場照片等
    件為證，並經本院至現場勘驗測量屬實，並有土地複丈成果
    圖在卷可按，被告對此復不爭執，自堪信屬實。其次，原告
    主張系爭土地係遭被告所無權占用一節，被告雖否認之並以
    前詞置辯，然查：
（一）系爭土地上如附圖Ａ所示遭舖設磁磚之範圍，與毗鄰之系
      爭北新路房屋門口內部前端地板所舖設磁磚明顯為相同材
      質，且二者相連密接，有現場照片一張在卷供參，並經本
      院現場勘驗明確，有勘驗筆錄一份附卷可稽，由該磁磚之
      舖設範圍係由系爭北新路房屋內部地板向外延伸至系爭土
      地上之情狀，已可見系爭土地上之磁磚當與系爭北新路房
      屋內相同材質磁磚之舖設人為同一人，抑有進者，觀諸如
      附圖Ａ所示磁磚地因高於與如附圖Ｂ所示水泥地，在二者
      之交接處復經設置水泥材質之斜坡，此斜坡設置作用明顯
      為供此有高低差之磁磚地及水泥地互相通行方便之用途，
      而被告復稱系爭北新路房屋雖與系爭明德路房屋屬同一棟
      建物，但其之前與訴外人陳張有妹約定分管後，區分之二
      部分即以牆壁阻隔而無法互通，足見系爭北新路房屋欲通
      往前方之北新路道路，除通過系爭土地外，並無他途，並
      有現場照片數張在卷可佐，亦即系爭北新路房屋對外通行
      時，必須先後經過系爭土地上之磁磚地、水泥地後，始得
      抵達前方之北新路，則參酌前述磁磚地舖設狀況係延伸自
      系爭北新路房屋內前端地板，及磁磚地至水泥地部分復經
      設置斜坡方便通行之狀況，應堪認系爭土地上之磁磚、水
      泥，當為系爭北新路房屋之使用人為通往前方北新路道路
      所舖設，並有實際上使用系爭土地通行之事實。
（二）故而，被告既自認依其與訴外人陳張有妹間之分管約定，
      系爭北新路房屋部分係歸由其使用，其復自87年5月1日起
      並有將系爭北新路房屋出租與訴外人鍾文欽使用等事實，
      並有其所提出稅籍資料影本一份、租賃契約書影本三份為
      憑，足見被告應為系爭北新路房屋之使用人，雖然被告復
      辯稱系爭北新路房屋目前事實上並未由其使用，而係由訴
      外人即承租人鍾文欽所使用，惟以系爭北新路房屋係由被
      告出租交由訴外人即承租人鍾文欽使用，被告仍為系爭北
      新路房屋之間接占有人，而如前述，因被告與訴外人陳張
      有妹間有分管約定，將原屬同一棟建物之系爭北新路房屋
      與明德路房屋加以區隔而無法互通，致系爭北新路房屋得
      對外通行僅有使用系爭國有土地一途，衡以系爭北新路房
      屋有得供被告出租與他人之使用價值，若非被告尚有提供
      系爭國有土地供通行之設置狀態，訴外人即承租人鍾文欽
      當無同意以每月給付達30, 000元或25,000元之租金承租
      使用系爭北新路房屋之理，亦即縱使訴外人即承租人鍾文
      欽事實上有直接通行使用系爭國有土地之行為，當係基於
      被告有間接提供如此使用方式之租賃物狀態所致，由此
      情及前述磁磚、水泥舖設均為供系爭北新路房屋通行使用
      之情狀，非惟可見系爭國有土地上所舖設磁磚、水泥等設
      施當係出租人之被告所為，且由被告所分管使用之系爭北
      新路房屋仍有使用價值，實繫於被告有占用此系爭國有土
      地供通行，並進而得以出租而收取租金觀之，亦堪認被告
      係以此間接使用系爭國有土地之方式而增加系爭北新路房
      屋之使用價值，自堪認其確受有利益。至於被告另辯稱系
      爭國有土地上之磁磚、水泥等，或為其旁捷運站出口當初
      施工之人員所設置一節，姑不論其對此情並未提出任何證
      據證明之，且由系爭土地上之磁磚、水泥地與側邊之捷運
      出口處明顯有高低落差，地板材質亦互異，彼此間之區隔
      界限明顯，且該捷運站出口本可自行通達北新路，並無通
      過系爭國有土地之必要，有現場照片數張在卷為憑，亦難
      認被告此部分所辯屬實。是以，原告主張被告使用系爭國
      有土地通行而受有利益，係無法律上之原因，並因而致其
      受有無法依己意利用系爭國有土地之損害，請求被告應返
      還所受之不當利得，即有理由。
（三）另被告辯稱原告未併同以訴外人陳張有妹為被告而起訴，
      有當事人不適格之部分，如前述，依被告所述情節，系爭
      北新路房屋既已與系爭明德路房屋彼此間無法互通，而依
      被告與訴外人陳張有妹間之分管約定，系爭北新路房屋復
      交由被告使用，訴外人陳張有妹依分管契約並無使用系爭
      北新路房屋之事實，自亦難謂訴外人陳張有妹有何實際上
      通行使用系爭國有土地之情形，且以原告僅須就實際上使
      用系爭國有地者主張排除無權占用之行為而言，實際占用
      系爭國有土地者縱有數人，彼此間亦係基於各自無權占用
      之行為，本無一同應訴之必要，原告得請求排除侵害之對
      象更與系爭北新路房屋所有權人為何無涉，原告因而僅就
      系爭北新路房屋之使用人即被告一人起訴，自無當事人不
      適格之問題，被告此部分所辯，當為無稽。
四、進而，按無法律上原因而受利益，致他人受損害者，應返還
    其利益，民法第179條前段定有明文。又於城市地方租用房
    屋之租金，以不超過土地及建築物申報總價額年息百分之十
    為限，而前開規定於租用基地建築房屋之情形準用之，土地
    法第97條第1項、第105條固分別定有明文，惟此租金限制之
    規定，僅限於在城市地區租用作為住宅房屋者，始適用之。
    另土地法第97條第1項規定所謂之土地價額，依同法施行細
    則第25條之規定，係指法定地價而言，而土地法第148條規
    定土地所有權人依土地法所申報之地價為法定地價，故土地
    法第97條所謂之土地申報價額，即指該土地之申報地價，惟
    依平均地權條例施行細則第21關於公有土地，以各該宗土地
    之公告地價為申報地價，免予申報之規定，於公有土地之申
    報地價即為法定地價。本件如前述，被告既有無權占用系爭
    國有土地之行為，自屬無法律上原因而受有利益，原告主張
    依不當得利規定，被告應就所占用如附圖Ａ、Ｂ所示部分計
    算返還不當利得與原告，而原告所請求被告應返還相當於租
    金之不當利得計算期間，係自90年4月起至返還所占用系爭
    國有土地之日止部分，按無法律上之原因而獲得相當於租金
    之利益，致他人受損害時，如該他人返還利益請求權已逾租
    金短期消滅時效之期間，對於相當於已罹消滅時效之租金之
    利益，自亦不得依不當得利之法則，請求返還（參見最高法
    院65年度第5次民庭庭推總會議決定 (二)意見），被告復已
    主張此5年短期消滅時效之抗辯，而依原告所指自90年4月起
    算之依據，係謂前於95年4月28日即曾發函催告被告繳納，
    並於此請求之6個月內即提起本件訴訟，並提出該函文影本
    一份為憑，被告就此節亦未爭執，固堪認屬實，然以其所主
    張95年4月28日往前回溯5年計算此起算日，應為90年4月29
    日，依原告如附表二所示請求之內容中，尚有自90年4月1日
    至90年4月28日部分相當於租金之不當利得部分，自已罹於5
    年之短期時效而消滅，原告此部分主張，並無理由；而就原
    告所主張自90年4月29日起迄被告返還系爭國有土地之日止
    之不當利得部分，則為有據，而查，本件系爭國有土地位於
    台北縣新店市○○路旁，屬於城市地方，但被告使用系爭國
    有土地之用途係供通行，並非前述土地法所規定之住宅房屋
    用途，尚難認有該租金限制規定之適用，僅係依原告所提出
    行政院83年4月23日台82財字第11153號函示，有揭諸國有出
    租基地租金，自82年7月1日起，一律依照土地申報地價年息
    5% 計收租金，及依行政院83年5月12日台83財字第16614號
    函文關於國有土地對於騎樓、人行道之出租租金係以減半收
    租方式辦理等租金計算方式，顯然關於國有土地之租金計算
    ，仍有以申報地價之年息比例計算租金之行政慣例，且以供
    為房屋基地時，係不超過申報地價百分之五之方式予以計收
    ，於供道路、騎樓等通行目的之狀況，更有減半收取之行政
    慣息，此租金之計算標準自得據為本件原告所主張相當於租
    金之不當得利返還款之參考；是以，參酌系爭國有土地坐落
    位置前方緊鄰台北縣新店市○○路，其旁並有捷運站出口，
    被告系爭北新路房屋因使用系爭國有土地得以通行至屬區○
    ○○○道之北新路，有現場勘驗測量筆錄一份在卷可參，但
    系爭國有土地之地目為「線」之用途，及被告亦僅係供通行
    使用之方式，本院認依系爭國有土地之坐落位置、繁榮程度
    、經濟用途、被告使用所能獲利之情形等因素，認被告無權
    占有系爭國有土地相當於租金之不當得利，應按系爭國有土
    地公告地價之總價額年息2.5%計算較為允當。是以系爭國有
    土地自90年4月28日迄今之公告地價均為54,000元，有公告
    地價查詢表一份附卷可稽，而被告占用面積則分別如附圖Ａ
    、Ｂ所示各為16.77平方公尺、9.49平方公尺（共計為26.26
    平方公尺），依此標準計算，被告應給付原告相當於租金之
    不當得利，自90年4月29日起至95年6月30日止者應為183,36
    1元（詳如附表一之一所示），自95年7月1日起至95年10 月
    31日止者為11,817元（詳如附表一之二所示），自95年11月
    1日起至其返還系爭國有土地之日止，則應以如附圖Ａ、Ｂ
    所示占用面積計26.26平方公尺，依每平方公尺之當年期公
    告地價年息百分之二‧五再除以十二計算，按月給付原告此
    不當得利款。
五、綜上所述，本件被告確有無權占用系爭國有土地，並因而受
    有相當於租金之不當得利等事實。從而，原告依民法關於不
    當得利之法律關係，請求被告給付195,178元，及其中183,
    361元自支付命令送達翌日即95年8月17日起至清償日止，其
    中11,817元則僅自96年12月2日起至清償日止，均按年息百
    分之五計算之法定遲延利息，及自95年11月1日起至被告返
    還系爭國有土地之日止，依如附圖Ａ、Ｂ所示占用面積以每
    平方公尺之當年期公告地價年息百分之二‧五再除以十二計
    算之不當得利款，按月給付原告，均為有據，應予准許。超
    過部份，則無理由，應予駁回。
六、兩造其餘之攻擊或防禦方法及未經援用之證據，經本院斟酌
    後，認為均不足以影響本判決之結果，自無逐一詳予論駁之
    必要，併此敘明。
七、原告陳明願供擔保以代釋明，聲請宣告假執行，與民事訴訟
    法第390條第2項並無不合，爰酌定相當擔保金額准許之；至
    於原告敗訴部分，其假執行之聲請即失所依附，應予駁回。
八、訴訟費用負擔之依據：民事訴訟法第79條。
中　　華　　民　　國　　96　　年　　6 　　月　　8 　　日
                  民事第五庭    法　官　林麗真
以上正本係照原本作成
如對本判決上訴，須於判決送達後20日內向本院提出上訴狀
中　　華　　民　　國　　96　　年　　6 　　月　　8 　　日
                                書記官　李承翰
附表一：（以四捨五入計算）
一、自90年4月29日起至95年6月30日止：
    自90年4月29日至95年6月28日：
    （16.77+9.49）×54,000×2.5%×62/12＝183,164元。
    自95年6月29日至95年6月30日：
    （16.77+9.49）×54,000×2.5%×1/12×2/30＝197元。
    ＋＝183,361元。
二、自95年7月1日起至95年10月31日止：
    （16.77+9.49）×54,000×2.5%×4/12＝11,817元。
三、自95年11月1日起，依如附圖Ａ、Ｂ所示占用面積，以每平
    方公尺依當年期公告地價年息百分之二‧五除以十二計算之
    不當得利款。
